---
title: "Detaillierte Analyse biologischer Dynamiken mit R"
author: Tanja Rotondari
date: Dezember 2024
output:
  pdf_document: default
  html_document: default
  word_document: default
---

# Einführung

In der Lebenswissenschaft werden gewöhnliche Differentialgleichungen (ODEs) und stochastische Modelle häufig verwendet, um biologische und epidemiologische Prozesse zu modellieren. Dieses Dokument deckt eine breite Palette von Themen ab, darunter Vireninfektionen, Molekulardynamik, bakterielle Dynamiken und evolutionäre Prozesse. 

### Themenübersicht
1. Vireninfektionen (TI- und TIV-Modelle)
2. Halbwertszeit und ideale ODE-Kurven
3. Epidemiologie (SIR-Modell)
4. Immunologie von Tuberkulose
5. Mikrobiom-Dynamik
6. Molekulare Epidemiologie
7. Räumliche Epidemiologie
8. Krebsentwicklung
9. Virulenzentwicklung
10. Bakterielle Dynamik innerhalb von Wirten
11. Ressourcen-Konkurrenz und Spieltheorie

```{r setup, include=FALSE}
knitr::opts_chunk$set(echo = TRUE, warning = FALSE, message = FALSE)
library(deSolve)
library(ggplot2)
library(dplyr)
library(tidyr)
```

---

# 1. Vireninfektionen: TI- und TIV-Modelle

### Beschreibung

Das TI- und TIV-Modell beschreibt die Dynamik von Zielzellen (T), infizierten Zellen (I) und Viruspartikeln (V).

```{r TI-TIV-Model}
tiv_model <- function(t, state, parameters) {
  with(as.list(c(state, parameters)), {
    dT <- -beta * T * V
    dI <- beta * T * V - delta * I
    dV <- p * I - c * V
    list(c(dT, dI, dV))
  })
}

parameters <- c(beta = 0.001, delta = 0.1, p = 10, c = 0.1)
state <- c(T = 1000, I = 1, V = 100)
times <- seq(0, 50, by = 1)
out <- ode(y = state, times = times, func = tiv_model, parms = parameters)
out <- as.data.frame(out)

ggplot(out, aes(x = time)) +
  geom_line(aes(y = T, color = "Target Cells")) +
  geom_line(aes(y = I, color = "Infected Cells")) +
  geom_line(aes(y = V, color = "Virus Particles")) +
  labs(title = "TIV-Modell", y = "Population", x = "Zeit", color = "Kategorien") +
  theme_minimal()
```
```{r}
library(deSolve)
library(ggplot2)

# Definition des TIV-Modells
tiv_model <- function(t, state, parameters) {
  with(as.list(c(state, parameters)), {
    dT <- -beta * T * V
    dI <- beta * T * V - delta * I
    dV <- p * I - c * V
    list(c(dT, dI, dV))
  })
}

# Parameter vor der Behandlung
parameters <- c(beta = 0.001, delta = 0.1, p = 10, c = 0.1)

# Anfangszustände
state <- c(T = 1000, I = 1, V = 100)

# Zeitpunkte für die Simulation vor der Behandlung
times_pre_treatment <- seq(0, 100, by = 1)

# Simulation vor der Behandlung
out_pre_treatment <- ode(y = state, times = times_pre_treatment, func = tiv_model, parms = parameters)
out_pre_treatment <- as.data.frame(out_pre_treatment)

# Parameter nach der Behandlung (antivirale Therapie)
parameters_treatment <- parameters
parameters_treatment["beta"] <- 0  # Virusinfektiösität wird durch Therapie eliminiert

# Anfangszustände nach der Behandlung
state_after_treatment <- c(
  T = tail(out_pre_treatment$T, 1),
  I = tail(out_pre_treatment$I, 1),
  V = tail(out_pre_treatment$V, 1)
)

# Zeitpunkte für die Simulation nach der Behandlung
times_post_treatment <- seq(100, 200, by = 1)

# Simulation nach der Behandlung
out_post_treatment <- ode(y = state_after_treatment, times = times_post_treatment, func = tiv_model, parms = parameters_treatment)
out_post_treatment <- as.data.frame(out_post_treatment)

# Ergebnisse kombinieren
out_combined <- rbind(out_pre_treatment, out_post_treatment)

# Plot
ggplot(out_combined, aes(x = time)) +
  geom_line(aes(y = T, color = "Target Cells"), size = 1) +
  geom_line(aes(y = I, color = "Infected Cells"), size = 1) +
  geom_line(aes(y = V, color = "Virus Particles"), size = 1) +
  geom_vline(xintercept = 100, linetype = "dashed", color = "black", size = 1) +
  labs(
    title = "TIV-Modell mit antiviraler Behandlung",
    y = "Population",
    x = "Zeit",
    color = "Kategorien"
  ) +
  theme_minimal()

```

---

# 2. Halbwertszeit und ideale ODE-Kurven

### Beschreibung

Zerfallsprozesse lassen sich mit einer einfachen ODE modellieren.

```{r Halbwertszeit}
halflife_model <- function(t, state, parameters) {
  with(as.list(c(state, parameters)), {
    dA <- -k * A
    list(c(dA))
  })
}

parameters <- c(k = 0.05)
state <- c(A = 100)
times <- seq(0, 100, by = 1)
out <- ode(y = state, times = times, func = halflife_model, parms = parameters)
out <- as.data.frame(out)

ggplot(out, aes(x = time, y = A)) +
  geom_line(color = "blue") +
  labs(title = "Halbwertszeit-Modell", y = "Konzentration", x = "Zeit") +
  theme_minimal()
```
```{r}
# 1. Allgemeine Funktion zur Berechnung der Halbwertszeit mit einem exponentiellen Modell
halflife_analysis <- function(time, vV, initial_guess = c(I0 = 100, deltaI = 0.05)) {
  # Funktion zur Berechnung der Summe der quadratischen Abweichungen (SSQ)
  getSSQ <- function(parm) {
    I0 <- parm[1]
    deltaI <- parm[2]
    yPredicted <- I0 * exp(-deltaI * time)
    ssq <- sum((yPredicted - vV)^2, na.rm = TRUE)
    return(ssq)
  }
  
  # Optimierung der Parameter
  fit <- optim(initial_guess, getSSQ, method = "L-BFGS-B", 
               lower = c(0, 0), upper = c(Inf, Inf))
  
  # Ergebnisse extrahieren
  I0_fit <- fit$par[1]
  deltaI_fit <- fit$par[2]
  half_life <- log(2) / deltaI_fit
  
  # Ausgabe der Ergebnisse
  list(I0_fit = I0_fit, deltaI_fit = deltaI_fit, half_life = half_life, fit = fit)
}

# 2. Beispielwerte für Zeit und Viruslast (synthetische Daten)
set.seed(123)
time <- seq(0, 20, by = 1)
true_I0 <- 100
true_deltaI <- 0.1
vV <- true_I0 * exp(-true_deltaI * time) + rnorm(length(time), mean = 0, sd = 5)

# 3. Analyse durchführen
result <- halflife_analysis(time, vV)

# Ergebnisse anzeigen
cat("Geschätzte Anfangsviruslast (I0):", round(result$I0_fit, 4), "\n")
cat("Geschätzte Sterblichkeitsrate (deltaI):", round(result$deltaI_fit, 4), "\n")
cat("Halbwertszeit der infizierten Zellen:", round(result$half_life, 2), "Tage\n")

# 4. Plot der Ergebnisse
plot(time, vV, main = "Halbwertszeit-Analyse", 
     xlab = "Zeit", ylab = "Konzentration", pch = 16, col = "black")
curve(result$I0_fit * exp(-result$deltaI_fit * x), 
      from = min(time), to = max(time), add = TRUE, col = "red")
legend("topright", legend = c("Daten", "Fit"), col = c("black", "red"), 
       pch = c(16, NA), lty = c(NA, 1), cex = 0.8)

```


---

# 3. Epidemiologie: Beobachtungsdaten und SEIR-Modell

### Beschreibung

SEIR-Funktion:
Simuliert die Dynamik basierend auf biologischen und sozialen Parametern.
Beinhaltet die Übertragungsrate beta, die nach Einführung von Kontrollmaßnahmen exponentiell abklingt.
Unterstützt Emigration durch einen festen Prozentsatz der anfälligen/exponierten Personen.
Parameter:
beta0, sigma, gamma und f beschreiben die Krankheitsdynamik.
tau1 ist der Zeitpunkt, an dem Maßnahmen eingeführt werden.
emigration_rate simuliert den Effekt von Bevölkerungsbewegungen.
Startwerte:
Definieren die anfängliche Population in jedem Kompartiment (S, E, I, R, D, C).
Simulation:
Berechnet den Verlauf der Epidemie über 180 Tage in täglichen Schritten.
Plot:
Visualisiert die Entwicklung der verschiedenen Kompartimente im Zeitverlauf (S, E, I, R, D).
Ergebnis:
Der Code simuliert eine Epidemie mit Kontrollmaßnahmen (Tag 30) und Emigration. Er zeigt, wie sich die Krankheitsdynamik über die Zeit verändert und wie sich die Kontrollmaßnahmen auswirken.

```{r SEIR-Model}
# Laden der erforderlichen Bibliotheken
library(deSolve)
library(ggplot2)

# SEIR-Modell-Definition
# Diese Funktion beschreibt die Dynamik des SEIR-Modells mit optionaler Emigration
SEIR_with_emigration <- function(t, x, parms) {
  with(as.list(c(parms, x)), {
    # Übertragungsrate (Beta) ist vor und nach dem Zeitpunkt tau1 unterschiedlich
    if (t < tau1) {
      beta <- beta0  # Konstante Übertragungsrate vor den Kontrollmaßnahmen
    } else {
      beta <- beta0 * exp(-k * (t - tau1))  # Exponentielles Abklingen nach tau1
    }
    
    # Gesamtpopulation berechnen
    N <- S + E + I + R

    # Änderung der Populationen durch Emigration und Krankheitsdynamik
    dS <- -beta * S * I / N - emigration_rate * S  # Abnahme der anfälligen Personen
    dE <- beta * S * I / N - sigma * E - emigration_rate * E  # Veränderung der exponierten Personen
    dI <- sigma * E - gamma * I  # Infizierte Personen
    dR <- (1 - f) * gamma * I  # Genesene Personen
    dD <- f * gamma * I  # Tote Personen
    dC <- sigma * E  # Kumulative Fälle

    # Rückgabe der Ableitungen
    list(c(dS, dE, dI, dR, dD, dC))
  })
}

# Parameter festlegen
pars <- list(
  beta0 = 0.4,          # Initiale Übertragungsrate
  sigma = 1 / 5.2,      # Übergang von E zu I (ca. 5 Tage Inkubationszeit)
  gamma = 1 / 2.9,      # Genesungsrate (ca. 2,9 Tage bis Genesung oder Tod)
  f = 0.02,             # Sterberate (2 %)
  k = 0.1,              # Abklingrate der Übertragungsrate
  tau1 = 30,            # Zeitpunkt der Einführung von Maßnahmen (Tag 30)
  emigration_rate = 0.01 # Emigrationsrate (1 % der anfälligen/exponierten Personen pro Tag)
)

# Startwerte festlegen
init <- c(
  S = 1e6 - 10,  # Anfängliche anfällige Personen (Population: 1.000.000)
  E = 10,        # Anfänglich exponierte Personen
  I = 0,         # Keine anfänglich infizierten Personen
  R = 0,         # Keine anfänglich genesenen Personen
  D = 0,         # Keine anfänglichen Todesfälle
  C = 10         # Anfänglich kumulative Fälle
)

# Zeitschritte definieren
timepoints <- seq(0, 180, by = 1)  # Simulationszeitraum: 180 Tage

# Simulation durchführen
simulation <- as.data.frame(ode(y = init, times = timepoints, func = SEIR_with_emigration, parms = pars))

# Simulation visualisieren
ggplot(simulation, aes(x = time)) +
  geom_line(aes(y = S, color = "Susceptible")) +
  geom_line(aes(y = E, color = "Exposed")) +
  geom_line(aes(y = I, color = "Infected")) +
  geom_line(aes(y = R, color = "Recovered")) +
  geom_line(aes(y = D, color = "Dead")) +
  labs(
    title = "SEIR Model Dynamics",
    x = "Time (days)",
    y = "Population",
    color = "Compartment"
  ) +
  theme_classic()
```
----

Hier ist eine angepasste Version des SEIR-Models, das einen initialen Ausbruch simuliert und nach 30 Tagen die Einführung von Maßnahmen (z. B. Impfung) integriert. Diese Maßnahmen reduzieren die Anzahl der anfälligen Personen (S) und bewirken einen Rückgang der Infektionen.

```{r}
# Laden der erforderlichen Bibliotheken
library(deSolve)
library(ggplot2)

# SEIR-Modell mit Maßnahmen (Impfung)
SEIR_with_vaccination <- function(t, x, parms) {
  with(as.list(c(parms, x)), {
    # Übertragungsrate (Beta) ändert sich mit der Zeit
    if (t < tau1) {
      beta <- beta0  # Konstante Übertragungsrate vor Maßnahmen
    } else {
      beta <- beta0 * exp(-k * (t - tau1))  # Exponentielles Abklingen nach Maßnahmen
    }

    # Effekt der Impfung (ab Tag tau1)
    vaccine_effect <- ifelse(t >= tau1, vaccine_rate * S, 0)

    # Gesamtpopulation berechnen
    N <- S + E + I + R

    # Änderung der Populationen
    dS <- -beta * S * I / N - vaccine_effect  # Anfällige Personen verringern sich durch Infektion und Impfung
    dE <- beta * S * I / N - sigma * E        # Exponierte Personen
    dI <- sigma * E - gamma * I               # Infizierte Personen
    dR <- gamma * I + vaccine_effect          # Genesene Personen erhöhen sich durch Impfung
    dD <- f * gamma * I                       # Tote Personen
    dC <- sigma * E                           # Kumulative Fälle

    # Rückgabe der Ableitungen
    list(c(dS, dE, dI, dR, dD, dC))
  })
}

# Parameter festlegen
pars <- list(
  beta0 = 0.6,          # Initiale Übertragungsrate
  sigma = 1 / 5.2,      # Übergang von E zu I (ca. 5 Tage Inkubationszeit)
  gamma = 1 / 2.9,      # Genesungsrate (ca. 2,9 Tage bis Genesung oder Tod)
  f = 0.02,             # Sterberate (2 %)
  k = 0.1,              # Abklingrate der Übertragungsrate
  tau1 = 30,            # Zeitpunkt der Einführung von Maßnahmen (Tag 30)
  vaccine_rate = 0.02   # Impfquote (2 % der anfälligen Personen pro Tag)
)

# Startwerte festlegen
init <- c(
  S = 1e6 - 50,  # Anfängliche anfällige Personen (Population: 1.000.000)
  E = 30,        # Anfänglich exponierte Personen
  I = 20,        # Anfänglich infizierte Personen
  R = 0,         # Keine anfänglich genesenen Personen
  D = 0,         # Keine anfänglichen Todesfälle
  C = 50         # Anfänglich kumulative Fälle
)

# Zeitschritte definieren
timepoints <- seq(0, 180, by = 1)  # Simulationszeitraum: 180 Tage

# Simulation durchführen
simulation <- as.data.frame(ode(y = init, times = timepoints, func = SEIR_with_vaccination, parms = pars))

# Simulation visualisieren
ggplot(simulation, aes(x = time)) +
  geom_line(aes(y = S, color = "Susceptible")) +
  geom_line(aes(y = E, color = "Exposed")) +
  geom_line(aes(y = I, color = "Infected")) +
  geom_line(aes(y = R, color = "Recovered")) +
  geom_line(aes(y = D, color = "Dead")) +
  labs(
    title = "SEIR Model with Vaccination",
    x = "Time (days)",
    y = "Population",
    color = "Compartment"
  ) +
  theme_classic()

```

----

# 4. Systeme: Immunologie bei Tuberkulose
# Komplexe Immunantworten bei Tuberkulose können mit ODEs modelliert werden.

```{r Tuberculosis-Immunology, Heatmap: TB versus healthy}
# Beispiel für eine Heatmap: TB vs. Healthy
library(ggplot2)
library(reshape2)

# Dummy-Daten generieren
set.seed(123)
data <- matrix(rnorm(100), nrow = 10, ncol = 10)
rownames(data) <- paste0("Gene", 1:10)
colnames(data) <- c(rep("Healthy", 5), rep("TB", 5))

# Daten in ein langes Format bringen
data_long <- melt(data)
colnames(data_long) <- c("Gene", "Patient", "Expression")

# Heatmap plotten
ggplot(data_long, aes(Patient, Gene, fill = Expression)) +
  geom_tile() +
  scale_fill_gradient2(low = "blue", mid = "white", high = "red", midpoint = 0) +
  theme_minimal() +
  labs(x = "Patient Group", y = "Genes", fill = "Expression") +
  theme(axis.text.x = element_text(angle = 45, hjust = 1))
```


Vulcanoplot: TB versus healthy
```{r, Vulcanoplot: TB versus healthy}
# Notwendige Bibliothek installieren und laden
if (!requireNamespace("ggplot2", quietly = TRUE)) install.packages("ggplot2")
library(ggplot2)

# Simulierte Daten erzeugen
set.seed(123)
n <- 1000  # Anzahl der Punkte
lfc <- rnorm(n, mean = 0, sd = 1.5)  # Log2 Fold Change
pval <- runif(n, min = 0, max = 0.05)  # p-Werte
log_pval <- -log10(pval)  # -log10(p-value)

# Daten als DataFrame
data <- data.frame(
  LFC = lfc,
  pval = pval,
  log_pval = log_pval,
  Significant = ifelse(abs(lfc) > 1 & pval < 0.05, "Significant", "Not Significant")
)

# Punkte mit LFC = 0 oder log_pval = 0 entfernen
data <- subset(data, LFC != 0 & log_pval > 0)

# Volcano-Plot
ggplot(data, aes(x = LFC, y = log_pval, color = Significant)) +
  geom_point(alpha = 0.8, size = 2) +
  scale_color_manual(values = c("Significant" = "red", "Not Significant" = "grey")) +
  theme_minimal() +
  ggtitle("Volcano Plot of Gene Sets/functional Genes concerning Tuberculosis") +
  xlab("Log2 Fold Change") +
  ylab("-Log10(p-value)") +
  geom_hline(yintercept = -log10(0.05), linetype = "dashed", color = "blue") +
  geom_vline(xintercept = c(-1, 1), linetype = "dashed", color = "blue") +
  theme(
    legend.title = element_blank(),
    plot.title = element_text(hjust = 0.5),
    axis.text = element_text(size = 10),
    axis.title = element_text(size = 12)
  )
```


PCA, TB versus healthy
```{r, PCA, TB versus healthy}
# Beispiel für einen PCA-Plot: TB vs. Healthy mit mehr Überlappung
library(ggplot2)

# Dummy-Daten generieren
set.seed(123)

# Unterschiedliche Datenmuster für TB und Healthy mit größerer Überlappung
healthy_data <- matrix(rnorm(100, mean = 0.1, sd = 1.0), nrow = 10, ncol = 10)
tb_data <- matrix(rnorm(100, mean = -0.1, sd = 1.0), nrow = 10, ncol = 10)

# Daten kombinieren
data <- rbind(healthy_data, tb_data)
rownames(data) <- paste0("Sample", 1:20)
colnames(data) <- paste0("Gene", 1:10)

# Gruppenzuordnung
group <- factor(c(rep("Healthy", 10), rep("TB", 10)))

# PCA durchführen
pca <- prcomp(data, scale. = TRUE)
pca_data <- as.data.frame(pca$x)
pca_data$Group <- group

# PCA plotten
ggplot(pca_data, aes(x = PC1, y = PC2, color = Group)) +
  geom_point(size = 4, alpha = 0.7) +
  theme_minimal() +
  labs(x = paste0("PC1 (", round(100 * summary(pca)$importance[2, 1], 1), "% Varianz)"),
       y = paste0("PC2 (", round(100 * summary(pca)$importance[2, 2], 1), "% Varianz)"),
       color = "Group", title = "PCA: TB vs. Healthy with Stronger Overlap") +
  theme(legend.position = "bottom")
```

---

# 6. Räumliche Epidemiologie

### Beschreibung
Das Modell beschreibt die Ausbreitung von Infektionskrankheiten unter Berücksichtigung räumlicher Interaktionen.

```{r SpatialEpidemiology}
spatial_model <- function(t, state, parameters) {
  with(as.list(c(state, parameters)), {
    dS <- -beta * S * I
    dI <- beta * S * I - gamma * I
    dR <- gamma * I
    list(c(dS, dI, dR))
  })
}

parameters <- c(beta = 0.3, gamma = 0.1)
state <- c(S = 999, I = 1, R = 0)
times <- seq(0, 100, by = 1)
out <- ode(y = state, times = times, func = spatial_model, parms = parameters)
out <- as.data.frame(out)

ggplot(out, aes(x = time)) +
  geom_line(aes(y = S, color = "Susceptible")) +
  geom_line(aes(y = I, color = "Infected")) +
  geom_line(aes(y = R, color = "Recovered")) +
  labs(title = "Räumliche Epidemiologie", y = "Population", x = "Zeit", color = "Kategorien") +
  theme_minimal()
```

---

# 7. Krebsentwicklung

### Beschreibung
Dieses Modell simuliert die Dynamik von Tumorzellen und gesunden Zellen.

```{r CancerEvolution}
cancer_model <- function(t, state, parameters) {
  with(as.list(c(state, parameters)), {
    dH <- rH * H * (1 - (H + T) / K)
    dT <- rT * T * (1 - (H + T) / K) - dT * T
    list(c(dH, dT))
  })
}

parameters <- c(rH = 0.05, rT = 0.02, dT = 0.01, K = 1000)
state <- c(H = 800, T = 50)
times <- seq(0, 200, by = 1)
out <- ode(y = state, times = times, func = cancer_model, parms = parameters)
out <- as.data.frame(out)

ggplot(out, aes(x = time)) +
  geom_line(aes(y = H, color = "Gesunde Zellen")) +
  geom_line(aes(y = T, color = "Tumorzellen")) +
  labs(title = "Krebsentwicklung", y = "Population", x = "Zeit", color = "Kategorien") +
  theme_minimal()
```

---

# 8. Virulenzentwicklung

### Beschreibung
Modelliert die Evolution der Virulenz in einer Pathogenpopulation.

```{r}
# Generalisierte R-Vorlage für Fitness und Phylogenie

# Notwendige Pakete installieren und laden
if (!requireNamespace("ggplot2", quietly = TRUE)) install.packages("ggplot2")
if (!requireNamespace("dplyr", quietly = TRUE)) install.packages("dplyr")
if (!requireNamespace("ape", quietly = TRUE)) install.packages("ape")
library(ggplot2)
library(dplyr)
library(ape)

# Sicherstellen, dass alle offenen Geräte geschlossen sind
while (!is.null(dev.list())) dev.off()

# Layout für 4 Plots untereinander definieren
par(mfrow = c(4, 1), mar = c(4, 4, 2, 1))  # Layout für 4 Zeilen, angepasste Ränder

####### TEIL 1: FITNESS #######

# Aufgabe 1: Beziehung zwischen Viruslast und Übertragungsrate
set.seed(123)
viruslast <- seq(1, 7, by = 0.1)
uebertragungsrate <- exp(-((viruslast - 4)^2))

# Plot 1: Viruslast und Übertragungsrate
plot(viruslast, uebertragungsrate, type = "l", col = "blue", lwd = 2,
     xlab = "Log10 Viruslast", ylab = "Übertragungsrate",
     main = "Beziehung zwischen Viruslast und Übertragungsrate")

# Definiere den Punkt, der hervorgehoben werden soll
highlight_x <- 4.4
highlight_y <- exp(-((highlight_x - 4)^2))

# Füge den Punkt hinzu
points(highlight_x, highlight_y, col = "red", pch = 19)

# Beschrifte den Punkt
text(highlight_x, highlight_y, labels = paste0("(", highlight_x, ", ", round(highlight_y, 2), ")"),
     pos = 4, col = "red")

# Aufgabe 2: Beziehung zwischen Viruslast und Zeit bis AIDS
zeit_bis_aids <- 20 - 3 * (viruslast - 4)^2
zeit_bis_aids[zeit_bis_aids < 0] <- 0

# Plot 2: Zeit bis AIDS
plot(viruslast, zeit_bis_aids, type = "l", col = "green", lwd = 2,
     xlab = "Log10 Viruslast", ylab = "Zeit bis AIDS (Jahre)",
     main = "Beziehung zwischen Viruslast und Zeit bis AIDS")

# Hervorheben eines spezifischen Punktes
highlight_y_aids <- 20 - 3 * (highlight_x - 4)^2
points(highlight_x, highlight_y_aids, col = "red", pch = 19)
text(highlight_x, highlight_y_aids, labels = paste0("(", highlight_x, ", ", round(highlight_y_aids, 2), ")"),
     pos = 4, col = "red")

# Aufgabe 3: Fitness
fitness <- uebertragungsrate * zeit_bis_aids

# Plot 3: Fitness
plot(viruslast, fitness, type = "l", col = "purple", lwd = 2,
     xlab = "Log10 Viruslast", ylab = "Fitness",
     main = "Beziehung zwischen Viruslast und Fitness")

# Hervorheben des optimalen Punktes
optimal_index <- which.max(fitness)
optimal_x <- viruslast[optimal_index]
optimal_y <- fitness[optimal_index]
points(optimal_x, optimal_y, col = "red", pch = 19)
text(optimal_x, optimal_y, labels = paste0("Optimum: ", round(optimal_x, 2)), pos = 4, col = "red")

####### TEIL 2: PHYLOGENIE #######

# Beispiel-Baum erstellen (z. B. wenn keine Datei vorhanden ist)
tree_spvl <- rtree(20)  # Zufälligen phylogenetischen Baum generieren

# Plot 4: Phylogenetischer Baum
plot(tree_spvl, main = "Phylogenetischer Baum", cex = 0.8)
```

---

# 9. Ressourcen-Konkurrenz und Spieltheorie

### Beschreibung
Modelliert die Konkurrenz um Ressourcen in einer Spieltheorie-basierten Umgebung.

```{r ResourceCompetition}
competition_model <- function(t, state, parameters) {
  with(as.list(c(state, parameters)), {
    dA <- rA * A * (1 - (A + B) / K)
    dB <- rB * B * (1 - (A + B) / K)
    list(c(dA, dB))
  })
}

parameters <- c(rA = 0.05, rB = 0.03, K = 1000)
state <- c(A = 500, B = 300)
times <- seq(0, 200, by = 1)
out <- ode(y = state, times = times, func = competition_model, parms = parameters)
out <- as.data.frame(out)

ggplot(out, aes(x = time)) +
  geom_line(aes(y = A, color = "Population A")) +
  geom_line(aes(y = B, color = "Population B")) +
  labs(title = "Ressourcen-Konkurrenz und Spieltheorie", y = "Population", x = "Zeit", color = "Kategorien") +
  theme_minimal()
```

---

# 10. Molekulare Epidemiologie

### Beschreibung
Dieses Modell untersucht die Wechselwirkung zwischen zwei molekularen Spezies in einem epidemiologischen Kontext.

```{r MolecularEpidemiology}
molecular_model <- function(t, state, parameters) {
  with(as.list(c(state, parameters)), {
    dX <- a * X - b * X * Y
    dY <- c * X * Y - d * Y
    list(c(dX, dY))
  })
}

parameters <- c(a = 0.05, b = 0.02, c = 0.03, d = 0.01)
state <- c(X = 50, Y = 20)
times <- seq(0, 200, by = 1)
out <- ode(y = state, times = times, func = molecular_model, parms = parameters)
out <- as.data.frame(out)

ggplot(out, aes(x = time)) +
  geom_line(aes(y = X, color = "Spezies X")) +
  geom_line(aes(y = Y, color = "Spezies Y")) +
  labs(title = "Molekulare Epidemiologie", y = "Konzentration", x = "Zeit", color = "Spezies") +
  theme_minimal()
```

---

# 11. Molekulardynamik

```{r MolecularDynamics}
molecular_dynamics <- function(t, state, parameters) {
  with(as.list(c(state, parameters)), {
    dX <- -k1 * X + k2 * Y
    dY <- k1 * X - k2 * Y
    list(c(dX, dY))
  })
}

parameters <- c(k1 = 0.02, k2 = 0.01)
state <- c(X = 50, Y = 30)
times <- seq(0, 100, by = 1)
out <- ode(y = state, times = times, func = molecular_dynamics, parms = parameters)
out <- as.data.frame(out)

ggplot(out, aes(x = time)) +
  geom_line(aes(y = X, color = "Molekül X")) +
  geom_line(aes(y = Y, color = "Molekül Y")) +
  labs(title = "Molekulardynamik", y = "Konzentration", x = "Zeit", color = "Moleküle") +
  theme_minimal()
```

---

# Fazit

Dieses Dokument illustriert die Vielfalt von ODE-basierten Modellen für lebenswissenschaftliche Anwendungen. Jedes Thema kann für spezifische Anwendungen erweitert werden.

----

scale free network (wie zB das Internet oder soziale Beziehungen)

```{r}
library(igraph)

# Parameters for the scale-free network
N <- 100           # Total number of nodes
m0 <- 3            # Initial number of nodes
m <- 2             # Number of edges added per new node

# Generate a scale-free network using the Barabási-Albert model
scale_free_network <- sample_pa(n = N, power = 1, m = m, directed = FALSE)

# Ensure plots are displayed
par(mfrow = c(1, 1))  # Reset plotting area to a single panel

# Plot the network
plot(scale_free_network, vertex.size = 5, vertex.label = NA, main = "Scale-Free Network")

# Degree distribution
degree_distribution <- degree(scale_free_network)
hist(degree_distribution, breaks = 10, main = "Degree Distribution", xlab = "Degree", ylab = "Frequency")

# Log-log plot of the degree distribution
degree_counts <- table(degree_distribution)
plot(as.numeric(names(degree_counts)), degree_counts, log = "xy",
     xlab = "Degree (log scale)", ylab = "Frequency (log scale)",
     main = "Log-Log Plot of Degree Distribution", pch = 19, col = "blue")

```


-----

preferential attachment

```{r}
# Initialize parameters
N <- 100          # Total number of nodes
m0 <- 3           # Initial number of nodes
m <- 2            # Number of edges added per new node

# Start with a small fully connected network
adjacency_matrix <- matrix(0, nrow = N, ncol = N)
for (i in 1:m0) {
  for (j in (i + 1):m0) {
    adjacency_matrix[i, j] <- 1
    adjacency_matrix[j, i] <- 1
  }
}

# Add new nodes with preferential attachment
for (new_node in (m0 + 1):N) {
  # Calculate the degree of each existing node
  degrees <- rowSums(adjacency_matrix[1:(new_node - 1), 1:(new_node - 1)])
  
  # Calculate connection probabilities
  prob <- degrees / sum(degrees)
  
  # Ensure no invalid probabilities
  if (any(is.na(prob)) || sum(prob) == 0) {
    prob <- rep(1 / length(degrees), length(degrees))
  }
  
  # Choose `m` nodes to connect to, based on probabilities
  connected_nodes <- sample(1:(new_node - 1), m, replace = FALSE, prob = prob)
  
  # Add connections to the adjacency matrix
  for (node in connected_nodes) {
    adjacency_matrix[new_node, node] <- 1
    adjacency_matrix[node, new_node] <- 1
  }
}

# Convert to an igraph object
library(igraph)
network <- graph_from_adjacency_matrix(adjacency_matrix, mode = "undirected")

# Plot the network
plot(network, vertex.size = 5, vertex.label = NA, main = "Scale-Free Network (Preferential Attachment)")

# Plot degree distribution
degree_distribution <- degree(network)
hist(degree_distribution, breaks = 10, main = "Degree Distribution", xlab = "Degree", ylab = "Frequency")

```

Eine ODE ist ein deterministisches Modell, und ein stochastisches Modell wird zur Simulation gebraucht.

Stimmt teilweise.
ODEs (Ordinary Differential Equations) sind deterministische Modelle, die den zeitlichen Verlauf eines Systems anhand von Ableitungen und festen Gleichungen beschreiben. Es gibt keine Zufallselemente in ODEs; für gegebene Anfangsbedingungen liefert das Modell immer die gleichen Ergebnisse.
Stochastische Modelle hingegen berücksichtigen Zufallselemente, um Unsicherheiten und Variabilitäten im System zu modellieren. Diese sind oft besser geeignet, um Systeme zu simulieren, die von zufälligen Ereignissen beeinflusst werden (z. B. Übertragungen in einer Population mit niedriger Dichte).
Unterschiede zwischen deterministischen und stochastischen SEIR-Modellen
Deterministisches SEIR-Modell (ODE-basiert):
Verwendet Differentialgleichungen, um die Flussraten zwischen den Populationen S (Susceptible), E (Exposed), I (Infectious), und R (Recovered) zu berechnen.
Ergebnis: Glatte Kurven für S, E, I und R.
Stochastisches SEIR-Modell:
Simuliert zufällige Ereignisse (z. B. wann eine Übertragung oder ein Übergang stattfindet).
Ergebnis: Variabilität in den Trajektorien der Populationen aufgrund von Zufallsprozessen.

```{r}
# ODE-Modell für SEIR

library(deSolve)

# SEIR-Modellgleichungen
seir_ode <- function(time, state, parameters) {
  with(as.list(c(state, parameters)), {
    dS <- -beta * S * I / N
    dE <- beta * S * I / N - sigma * E
    dI <- sigma * E - gamma * I
    dR <- gamma * I
    
    # Rückgabe der Ableitungen
    list(c(dS, dE, dI, dR))
  })
}

# Anfangsbedingungen
state <- c(S = 999, E = 1, I = 0, R = 0)

# Parameter
parameters <- c(
  beta = 0.3,  # Übertragungsrate
  sigma = 1/5, # Rate von Exposed zu Infectious
  gamma = 1/10 # Genesungsrate
)

# Zeitintervall
time <- seq(0, 100, by = 1)

# Lösen der ODE
output <- ode(y = state, times = time, func = seir_ode, parms = parameters)

# Daten in ein DataFrame umwandeln
output_df <- as.data.frame(output)

# Plot
plot(output_df$time, output_df$S, type = "l", col = "blue", ylim = c(0, 1000),
     xlab = "Zeit", ylab = "Population", main = "SEIR-Modell")
lines(output_df$time, output_df$E, col = "orange")
lines(output_df$time, output_df$I, col = "red")
lines(output_df$time, output_df$R, col = "green")
legend("right", legend = c("S", "E", "I", "R"), col = c("blue", "orange", "red", "green"), lwd = 2, cex=0.8)
```

```{r}
# Stochastisches SEIR-Modell
# Stochastisches SEIR-Modell
library(ggplot2)
library(tidyr)  # Für pivot_longer

# Parameter und Anfangsbedingungen
N <- 1000       # Gesamtbevölkerung
beta <- 0.3     # Übertragungsrate
sigma <- 1 / 5  # Übergang von Exposed zu Infectious
gamma <- 1 / 10 # Genesungsrate
time_steps <- 100  # Simulationszeit
state <- c(S = 999, E = 1, I = 0, R = 0)  # Startpopulationen

# Leerer DataFrame für Ergebnisse
results <- data.frame(
  time = 0:time_steps,
  S = numeric(time_steps + 1),
  E = numeric(time_steps + 1),
  I = numeric(time_steps + 1),
  R = numeric(time_steps + 1)
)

# Initiale Werte speichern
results[1, ] <- c(0, state)

# Simulationsschleife
for (t in 1:time_steps) {
  S <- state["S"]
  E <- state["E"]
  I <- state["I"]
  R <- state["R"]
  
  # Übergänge simulieren (stochastisch)
  new_infected <- rbinom(1, S, 1 - exp(-beta * I / N))   # S -> E
  new_exposed <- rbinom(1, E, 1 - exp(-sigma))          # E -> I
  new_recovered <- rbinom(1, I, 1 - exp(-gamma))        # I -> R
  
  # Zustände aktualisieren mit Grenzbedingungen
  S <- max(S - new_infected, 0)
  E <- max(E + new_infected - new_exposed, 0)
  I <- max(I + new_exposed - new_recovered, 0)
  R <- min(R + new_recovered, N)  # Sicherstellen, dass R nicht über N hinausgeht
  
  # Ergebnisse speichern
  state <- c(S = S, E = E, I = I, R = R)
  results[t + 1, ] <- c(t, state)
}

# Daten in ein langes Format umwandeln für ggplot
results_long <- results %>%
  pivot_longer(cols = c("S", "E", "I", "R"), names_to = "variable", values_to = "value")

# Plot erstellen
ggplot(results_long, aes(x = time, y = value, color = variable)) +
  geom_line(size = 1) +
  labs(
    title = "Stochastisches SEIR-Modell",
    x = "Zeit",
    y = "Population",
    color = "Variable"
  ) +
  theme_minimal() +
  scale_color_manual(
    values = c("blue", "orange", "red", "green"),
    labels = c("Susceptible (S)", "Exposed (E)", "Infected (I)", "Recovered (R)")
  ) +
  theme(
    plot.title = element_text(hjust = 0.5),
    legend.title = element_blank()
  )
```

### **Monte Carlo Simulation**

Eine **Monte Carlo Simulation** ist eine Methode, bei der Zufallszahlen genutzt werden, um Modelle mit Unsicherheiten oder stochastischen Elementen zu simulieren. Dabei werden viele Simulationen (sogenannte "Realisierungen") durchgeführt, um ein breites Spektrum möglicher Ergebnisse zu erhalten. 

**Zentrale Eigenschaften:**
1. **Stochastisch:** Zufallselemente spielen eine zentrale Rolle.
2. **Wiederholungen:** Das Modell wird tausendfach (oder mehr) mit zufälligen Variablen simuliert.
3. **Statistische Auswertung:** Ergebnisse werden in Wahrscheinlichkeitsverteilungen, Konfidenzintervallen oder Erwartungswerten zusammengefasst.

**Beispiele für Monte Carlo Simulationen:**
- **Epidemiologie:** Simulieren der möglichen Ausbreitung eines Virus unter stochastischen Bedingungen.
- **Finanzen:** Vorhersage von Aktienkursen oder Risikomodellen.
- **Physik:** Modellierung von Zufallsbewegungen (z. B. Brownsche Bewegung).

---

### **Zusammenhang zwischen Systemstabilität und Trajektorien**

1. **Stabile Systeme:**
   - Haben **glatte Trajektorien**, wenn sie nach einer Störung zurück zu einem stabilen Gleichgewichtszustand finden.
   - Beispiel: Ein gedämpfter Schwinger kehrt nach einer kleinen Auslenkung zur Ruhe zurück.

2. **Instabile Systeme:**
   - Zeigen oft **Oszillationen**, die sich entweder verstärken oder auf Dauer erhalten bleiben.
   - Beispiel: Ein ungedämpfter Schwinger oszilliert unendlich weiter, oder ein überdämpftes System verstärkt Störungen.

3. **Untergehende Systeme:**
   - Systeme, die sich unkontrolliert von stabilen Zuständen entfernen, können **chaotisches Verhalten** zeigen.
   - Chaos bedeutet:
     - Unvorhersagbare, aber deterministische Dynamik.
     - Sensitivität auf Anfangsbedingungen.
   - Beispiel: Wettersysteme, die auf kleinste Veränderungen in den Anfangsbedingungen stark reagieren (Schmetterlingseffekt).

---

### **Zusammenhänge im Detail**

| **Systemtyp**         | **Charakteristik der Trajektorien** | **Beispiele**                              |
|------------------------|-------------------------------------|--------------------------------------------|
| **Stabil**            | Glatte Trajektorie, kehrt zum Gleichgewicht zurück | Gedämpfter Schwinger, SEIR-Modell mit Immunität |
| **Instabil**          | Oszillationen oder Divergenz         | Ungedämpfter Schwinger, Epidemien ohne Kontrolle |
| **Chaotisch**         | Komplexes, scheinbar zufälliges Verhalten | Wettersysteme, Logistische Gleichung mit \( r > 3.57 \) |

---

### **Fazit zur Stabilität**
- **Ja**, stabile Systeme haben oft glatte Trajektorien, da sie zur Balance tendieren.
- **Ja**, instabile Systeme können Oszillationen zeigen, besonders bei Rückkopplungen.
- **Ja**, untergehende oder chaotische Systeme zeigen oft komplexes, nicht vorhersehbares Verhalten.

```{r}
# Gedämpfte Schwingung mit Differentialgleichung
library(deSolve)

damped_oscillator <- function(time, state, parameters) {
  with(as.list(c(state, parameters)), {
    dx <- v
    dv <- -k * x - c * v  # Kraft: Rückstellkraft und Dämpfung
    list(c(dx, dv))
  })
}

# Parameter und Anfangswerte
parameters <- c(k = 1, c = 0.2)  # Federkonstante und Dämpfung
state <- c(x = 1, v = 0)  # Anfangsauslenkung und Geschwindigkeit
times <- seq(0, 20, by = 0.1)

# Simulation
output <- ode(y = state, times = times, func = damped_oscillator, parms = parameters)

# Plot
output_df <- as.data.frame(output)
plot(output_df$time, output_df$x, type = "l", col = "blue", lwd = 2,
     xlab = "Zeit", ylab = "Auslenkung x",
     main = "Stabiles System: Gedämpfte Schwingung")
```

```{r}
# Ungedämpfte Schwingung
parameters <- c(k = 1, c = 0)  # Keine Dämpfung

# Simulation
output <- ode(y = state, times = times, func = damped_oscillator, parms = parameters)

# Plot
output_df <- as.data.frame(output)
plot(output_df$time, output_df$x, type = "l", col = "red", lwd = 2,
     xlab = "Zeit", ylab = "Auslenkung x",
     main = "Instabiles System: Ungedämpfte Schwingung")
```

```{r}
# Logistische Gleichung
logistic_map <- function(r, x0, n) {
  x <- numeric(n)
  x[1] <- x0
  for (i in 2:n) {
    x[i] <- r * x[i-1] * (1 - x[i-1])  # Logistische Gleichung
  }
  return(x)
}

# Parameter
r <- 3.8  # Chaotischer Bereich
x0 <- 0.4  # Anfangswert
n <- 100  # Iterationen

# Simulation
trajectory <- logistic_map(r, x0, n)

# Plot
plot(1:n, trajectory, type = "l", col = "purple", lwd = 2,
     xlab = "Iteration", ylab = "Populationsdichte x",
     main = "Chaotisches System: Logistische Gleichung")
```

